臺灣高等法院交通事件裁定　　　　　　 94年度交抗字第263號
　　抗　告　人
　　即受處分人　甲○○
上列抗告人因違反道路交通管理處罰條例案件，不服臺灣板橋地
方法院94年度交聲字第6號，中華民國94年3月3日裁定，提起抗
告，本院裁定如下：
    主  文
抗告駁回。
    理  由
一、按受處分人，不服第8條主管機關所為之處罰，得於接到裁
    決之翌日起20日內，向管轄地方法院聲明異議，道路交通管
    理處罰條例第87條第1項定有明文。又對於交通違規裁罰之
    案件，得為聲明異議之主體者，限於道路交通管理處罰條例
    第8條之主管機關裁決所處罰之受處分人，其異議之對象，
    乃交通主管機關之裁決。如尚未裁決，無受處分人，自無從
    聲明異議。次按營業小客車駕駛人執業登記事項如有異動，
    應於事實發生後15日內持有關證明文件向原發證警察機關辦
    理異動申報，行為時（即民國86年8月25日修正發布之規定
    ）營業小客車駕駛人執業登記管理辦法第10條第1項定有明
    文；又營業小客車駕駛人，不依規定期限，辦理執業登記事
    項之異動申報，逾期6個月以上仍不辦理者，註銷其執業登
    記，而違反上開規定之行為，由公路主管機關處罰。道路交
    通管理處罰條例（即90年1月17日修正發布，同年6月1日施
    行之規定）第36條第2項，依同條例第8條第1項第1款分別定
    有明文。
二、抗告意旨略以：依憲法第16條人民有請願、訴願及訴訟之權
    抗告人提出聲明異議前，已先循台北高等行政法院、最高行
    政法院、司法院大法官會議等提起行政救濟，所有判決皆以
    道路交通管理處罰條例第87條規定其職權管轄法院為地方法
    院駁回抗告人之申訴。抗告人既已走完行政法院之終局判決
    法院程序，若循地方法院提抗告再遭駁回，則地方法院終局
    判決之法定程序亦已完成。如此抗告人得循司法院大法官會
    議提起行政救濟，請求確定抗告人究應依行政法院提起行政
    救濟或循地方法院提出聲明異議，以確保憲法保障抗告人訴
    訟之權力。
三、經查，本件抗告人即受處分人甲○○領有臺北市政府警察局
    核發之207253號營業小客車駕駛人執業登記證，加入臺北市
    第六計程車運輸合作社，於89年12月5日辦理退出該合作社
    後，應於15日內持有關證明文件向原發證警察機關辦理異動
    申報，惟迄90年10月5日辦理執業登記證年度查驗前，均未
    依規定辦理異動申報，已逾期6個月以上，經臺北市政府警
    察局交通警察大隊逕予註銷執業登記之事實，固有臺北市政
    府警察局交通警察大隊90年11月16日北市警交大五字第9068
    580000號書函影本乙份在卷足憑，且為抗告人所不爭執，自
    堪信為真實。惟按違反道路交通管理處罰條例第36條第2項
    規定之行為，依同條例第8條第1項第1款之規定，係由公路
    主管機關處罰，又行為人有道路交通管理處罰條例之情形者
    ，應填製舉發違反道路交通管理事件通知單（下稱舉發通知
    單），違反道路交通管理事件統一裁罰基準及處理細則（即
    90 年5月30日修正發布，同年6月1日施行）第11條第1項定
    有明文，並依上開處理細則第26條之規定，以駕駛人為處罰
    對象者，移送其駕籍地處罰機關處理，而處罰機關收到舉發
    違反道路交通管理事件有關文書等物件後，應設簿或輸入電
    腦登記；其以電腦傳輸違反道路交通管理事件資料者，應核
    對代保管物件之註記，與收到之附件相符後，再按順序放置
    。且處罰機關對於行為人到案陳述不服舉發者，應使用違反
    道路交通管理事件裁決書裁決之。上開處理細則第32、41條
    第4項分別亦有規定，而本件聲明異議案件移送書之意見欄
    編號二記載「經查甲○○項下電腦資料庫目前並無違反道路
    交通管理處罰條例第36條第2項資料列管；且無警察機關因
    張君違反上述規定掣開『舉發違反道路交通管理事件通知單
    』移送本所，故本所無法據以裁處」等語，顯然本件處罰機
    關即交通部公路總局臺北區監理所並未收到任何舉發資料，
    亦未為任何裁決處分。再依卷附之臺北市政府警察局93年11
    月23日北市警交字第09343915600號函說明三所載內容，本
    件似由臺北市政府警察局警察大隊依當時90年度辦理註銷執
    業登記程序，全國各警察機關本於職權一旦查知（獲），逕
    予註銷抗告人之執業登記，則本件首應審究即是否確經合法
    舉發及裁處？經原審向臺北市政府警察局函查「逕予註銷執
    業登記之法律依據及本件舉發及裁處情形」，該局函覆以：
    註銷張君執業登記之法律依據，係依營業小客車駕駛人執業
    登記管理辦法及道路交通管理處罰條例之相關規定，而依當
    時90年度辦理註銷執業登記程序，並無製單舉發移罰，且當
    時二代公路監理系統亦無相關程式可資使用，致未開立裁決
    書等情，有臺北市政府警察局94年2月2日北市警交字第0943
    0836900號函在卷供參，核與上開舉發及裁處之法定程序尚
    有未合，且本院復查無任何相關法規有此例外之程序規定，
    揆諸前開說明，足認本件自始未經合法舉發及裁處。從而，
    原審以抗告人於交通主管機關即交通部公路總局臺北區監理
    所裁決前，即具狀聲明異議，因其異議之對象尚未存在，其
    聲明異議顯不合法律上之程式，且無可補正，據此駁回抗告
    人異議之聲請，經核並無不合。抗告人執上開理由提起抗告
    ，自非有據，為無理由，應予駁回。
四、末按交通裁罰乃行政機關就公法上具體事件所為之決定或其
    他公權力措施而對外直接發生法律效果之單方行政行為，性
    質上為行政處分（行政程序法第92條第1項參照），又行政
    處分未經授權而違背法規有關專屬管轄之規定或缺乏事務權
    限者，其他具有重大明顯之瑕疵者，無效，行政程序法第11
    1 條第6款、第7款定有明文；而所謂「欠缺事務權限」者，
    係指對於系爭事件欠缺處理之權限。例如民法上私權之爭執
    ，屬於民事訴訟範圍，應由民事法院依法裁判，行政機關無
    法律之授權而對之處斷者，自屬越權行為，而構成無效；又
    如郵寄進口之物品，應由關稅局課徵關稅，而由郵政機關做
    成課徵關稅之決定等，均屬之。同條第7款所稱「其他具有
    重大明顯之瑕疵者」，係指行政處分之瑕疵達於重大，且依
    一般人合理之判斷甚為明顯而一目了然者而言 (法務部92年
    6 月3日法律字第0920020318號函參照)。依同法第110條第4
    項之規定，無效之行政處分自始不生效力。查抗告人即受處
    分人甲○○逾期6個月以上未辦理執業登記事項之異動申報
    ，係違反道路交通管理處罰條例第36條第2項之規定，應註
    銷其執業登記，並依同條例第8條第1項第1款，由公路主管
    機關處罰，其程序為先填製舉發通知單，再移送處罰機關處
    理並登記列管，經行為人到案陳述不服舉發者，處罰機關應
    使用違反道路交通管理事件裁決書裁決之，均已詳如上述，
    準此，有權為註銷執業登記處分之行政機關應為其駕籍地之
    公路主管機關即交通部公路總局臺北區監理所，且應依上開
    法定程序作成裁決處分，惟依卷附臺北市政府警察局94年2
    月2日北市警交字第09430836900號函文及臺北市政府警察局
    交通警察大隊90年11月16日北市警交大五字第9068580000號
    書函所載內容，本件註銷執業登記之處分係由臺北市政府警
    察局警察大隊所為，且未製單舉發移罰，亦未開立裁決書，
    程序上顯有重大瑕疵及違誤，況查當時道路交通管理處罰條
    例及處理細則暨相關交通法規，並未有授權由警察機關逕依
    「辦理註銷執業登記程序」自為裁罰之規定，則臺北市政府
    警察局警察大隊對抗告人逕予註銷執業登記，自有未經授權
    ，就缺乏事務權限之事件，作成外觀上具有明顯重大瑕疵之
    行政處分之情形。揆諸首開行政程序法第111條第6款、第7
    款、第110條第4項等規定，上開註銷執業登記之原處分應屬
    自始、當然、確定無效，既屬無效之行政處分，抗告人即受
    處分人自無從循撤銷訴訟之行政爭訟途徑求予撤銷，亦無起
    訴請求撤銷之必要。當依行政程序法第113條第2項之規定，
    向處分機關即臺北市政府警察局警察大隊請求確認該行政處
    分為有效或無效，或逕依行政程序法第6條第1項前段之規定
    ，向管轄行政法院提起確認行政處分無效之訴，附此敘明。
據上論斷，應依道路交通案件處理辦法第26條、刑事訴訟法第41
2條，裁定如主文。
中　　華　　民　　國　　94　　年　　4　　月　　27 　　日
                  臺灣高等法院交通法庭
                      審判長法  官  葉騰瑞
                            法  官  劉壽嵩
                            法  官  莊明彰
以上正本證明與原本無異。
不得再抗告。
                            書記官  廖逸柔
中　　華　　民　　國　　94　　年　　4 　　月　　27　　日
